【裁判字號】    89,上訴,2845
【裁判日期】    890719
【裁判案由】    偽造文書
【裁判全文】
臺灣高等法院刑事判決                          八十九年度上訴字第二八四五號
    上  訴  人  臺灣臺北地方法院檢察署檢察官
    被      告  甲○○
                乙○○
右上訴人因被告偽造文書案件，不服臺灣臺北地方法院八十九年度訴字第三一七號，
中華民國八十九年七月十九日第一審判決（起訴案號：臺灣臺北地方法院檢察署八十
八年度偵字第一四八七七號）提起上訴，本院判決如左：
    主  文
上訴駁回。
    理  由
一、公訴意旨略以：被告甲○○、乙○○係父子關係，二人基於共同之犯意，意圖使
    大陸地區人民陳細、郭熠入境台灣。其等明知陳細係陳琳（按應係陳林之誤
    ，見偵卷第六十八頁）前夫陳萍之表弟、郭熠係陳琳托嬰褓姆之女兒，並非甲○
    ○長女林春美、次女林菊金之子女，竟虛偽陳細母親為林春美及郭熠母親為林
    菊金等不實事實，分別於八十七年三月間及七月間持向大陸福建省常樂、福州市
    公證處，公證陳細為甲○○之外孫、郭熠為趙嫂嫂（甲○○之妻）之外孫女。
    乙○○復將上揭不實事實記載在大陸地區人民進入台灣地區旅行證申請書內，冒
    趙嫂嫂之名在保證書上簽章，並自己簽章於其上，以探病為由持向入出境管理局
    申請入境，使入出境管理局承辦人員將該不實事項登載於其掌管之文書，並據以
    核發旅行證予乙○○轉交陳細使用，陳細因而得於八十七年十月十七日入境
    ，於八十八年元月十二日出境，嗣郭熠與陳琳之年籍資料不同，經入出境管理局
    承辦人員發現，而未准郭熠入境。足生損害於趙嫂嫂、入出境管理局對於入出境
    管理業務之正確性。並以大陸地區人民陳琳之檢舉函為憑，因認被告二人涉犯刑
    法第二百十條、第二百十四條、第二百十六條之罪嫌。
二、按犯罪事實應依證據認定之，無證據不得推定其犯罪事實；又不能證明被告犯罪
    者，應諭知無罪之判決；刑事訴訟法第一百五十四條、第三百零一條第一項分別
    定有明文。又犯罪事實之認定，應憑真實之證據，倘證據是否真實尚欠明確，自
    難以擬制推測之方法，為其判斷之基礎；而認定犯罪事實之證據係指足以認定被
    告確有犯罪行為之積極證據而言，該項證據自須適合於被告犯罪事實之認定，始
    得採為斷罪資料，最高法院五十三年著有臺上字第六五六號、二十九年上字第三
    一０五號判例。且刑事訴訟上證明之資料，無論其為直接或間接證據，均須達於
    通常一般之人均不致有所懷疑，而得確信其為真實之程度，始得據為有罪之認定
    ，若其關於被告是否犯罪之證明未能達此程度，而有合理懷疑之存在，致使無從
    形成有罪之確信，根據「罪證有疑，利於被告」之證據法則，即不得遽為不利被
    告之認定，亦有最高法院七十六年度臺上字第四九八六號判例可稽。其以情況證
    據（即間接證據）斷罪時，尤須基於該證據在直接關係上所可證明之他項情況事
    實，本乎推理作用足以確證被告有罪，方為合法，不得徒憑主觀上之推想，將一
    般經驗上有利被告之其他合理情況逕予排除，此觀諸最高法院三十二年上字第六
    七號自明。
三、按刑法第二百十條之偽造私文書罪，以無制作權人而冒用他人名義制作該文書為
    構成要件，如果行為人基於他人之授權委託，即不能謂無制作權，自不成立該條
    之罪。又行為人對於文書之有權製作者，縱令其制作之內容虛偽，且涉及他人之
    權利，除合於刑法第二百十五條之規定應依該條處罰外，尚難論以刑法第二百十
    條之偽造私文書罪。再按刑法第二百十四條使公務員登載不實罪，必須一經他人
    之申報，公務員即有依其所為不實申報內容逕予登載之義務，始能成立。若登載
    與否尚非一經申報即予逕准，或所登載之內容與客觀事態並無不符，或行為人之
    申報雖有不實，但其所申報之不實內容未經公務員載入職務上所掌之公文書，縱
    使藉此於該虛報事項外朦混邀准其他登載，俱仍不能構成本條罪名。（最高法院
    二十年度上字第八九三號、五十六年度台上字第八三八號、七十六年度台上字第
    一七一０號、八十四年度台上字第六五一六號、八十四年度台上字第二０六八號
    判例及裁判參照）
四、訊據被告甲○○、乙○○固坦承以探病之名義申請大陸地區人民陳細（已於八
    十七年十月十七日入境、八十八年一月十二日出境）、郭熠（因境管局查知申請
    事項不實而未准許）進入台灣地區，惟堅決否認有何偽造文書之犯行，被告甲○
    ○辯稱：「林春美是我的女兒，陳細是林春美所生，是我的外孫。」、「（問
    何以知道陳細悌是你的外孫？）陳細悌到台灣看我，當時我因病在陽明醫院。我
    回福州省親時，當時福州的鄰居告訴我，陳細是我的外孫。林春美已死亡，沒
    有見過他先生，當時我沒有見到陳細」、「整件事情都是陳林和她父親在主導
    ，我並沒有偽造文書」等語，被告乙○○辯稱：「陳林是我的妻子，他是福州市
    人，他住在該地。陳細是我去辦理入境臺灣，當時陳細以我父親的外孫名義
    入台，資料是陳林提供給我的，公證書也是他提供的」、「郭當初是以我父親女
    兒林菊金所生的女兒即我父親的外孫女的名義申請來台」、「我父親不會說國語
    ，也不識字，是我在臺灣辦理的，在大陸方面的事由陳林來處理。陳細悌來臺灣
    都住在我家，在辦理陳細來台的事時，我有對甲○○說過。當時甲○○知道這
    事。」、「（問如何知道郭熠是甲○○的外孫女？）是陳林告訴我的，因陳林很
    瞭解我們親人的情況」、「（問陳細悌及郭熠的公證書怎麼來？）是陳林的父親
    陳品森自大陸福州寄來的」、「（問郭熠的申請書是否你填載的？）是我經過我
    母親的同意填的」等語。
五、經查：
（一）、被告二人係父子關係，被告乙○○與大陸地區人民陳林結婚，而陳細係陳
        林前夫陳萍之表弟、郭熠係陳林托嬰褓姆之女兒，並非被告甲○○長女林春
  美、次女林菊金之子女，雖經被告二人於原審審理中所是認，惟被告二人於
        申請陳細、郭熠入境台灣地區時，尚不知二人非被告甲○○之外孫，此迭
        據被告二人於偵、審中所否認，查被告甲○○係於三十七年間先後與其妻趙
        嫂嫂來台，因當時局勢，所生之女兒林春美、林菊金均置留大陸不及與其妻
        一同來台，而寄養在福建省林森縣其叔叔林依朋家中，至長大成人，後在七
        十九年間被告甲○○回鄉省親時，始知其女兒林春美、林菊金均已死亡，並
        經同鄉人之介紹始知有外孫女陳細，且被告乙○○與同鄉女子陳林結婚，
        由陳林告知有關被告甲○○有外孫陳細、郭熠等情，與兩岸因國共內戰並
        經相隔四十年等政治現實，尚難認無理由，所辯非與常理相孛，並有卷附之
        中華人民共合國福建省長樂市、福州市公證處之「親屬關係公證書」二紙可
        按（見偵卷第四十一頁、第四十七頁），則被告乙○○相信同鄉之妻陳林所
        述，而為其父被告甲○○之外孫陳細、郭熠申請來台，被告二人於行為時
        尚難認有何犯罪之故意。
（二）、按大陸地區人民進入臺灣地區許可辦法第四條之規定「大陸地區人民，其在
        臺灣地區設有戶籍之二親等內血親、繼父母、配偶之父母、配偶或子女之配
        偶有下列之情形之一者，得申請進入臺灣地區探病或奔喪：一因患重病或受
        重傷，而有生命危險者」，應備文件（一）旅行證申請書一份（附二吋半身
        照片四張）。（二）保證書一件。（三）申請人依限離臺具結書一件。（四
        ）公立醫院或經衛生署公布評鑑合格之醫院所開具之診斷書或死亡證明文件
        。（五）探病、奔喪對象戶籍謄本等足資證明父母、翁姑、岳父母、配偶、
        子女或兄弟姐妹關係之文件。（六）第三地區再入境簽證、第三地區居留證
        或香港身分證影本。（申請人在大陸，尚未取得第三地區再入境簽證者，於
        抵達香港後，持憑香港政府發給之回港證件，向中華旅行社申請來臺之旅行
        證。）（七）證照費新臺幣二○○元等。其申請方式國內：申請人尚在大陸
        者，應經由香港地區來臺，由在臺父母、翁姑、岳父母、配偶、子女或兄弟
        姐妹代為申請，送內政部警政署入出境管理局（以下簡稱入出境管理局）辦
        理。由在臺其他親友代為申請者，應附具父母、翁姑、岳父母、配偶、子女
        、兄弟姐妹或探病對象委託書，否則不予受理，現階段大陸同胞來台探病及
        奔喪申請作業規定定有明文。被告乙○○為大陸地區人民陳細、郭熠入境
        探病，所填具之「大陸地區人民進入台灣地區旅行證申請書」（見偵卷第三
        十七頁、第四十三頁）均係受代申請人被告甲○○、及其妻即被告乙○○之
        母趙嫂嫂委託所為，業據被告二人等供陳在卷，依上開申請作業規定，被告
        二人係有權制作之人，縱其所載「探親病奔喪對象資料」欄內與代申請人之
        關係，「外公」、「外婆」為虛偽不實，惟其既係被告有權制作之文書，依
        上開判例之論述，即難以偽造私文書之罪責相繩。
（三）、又在臺親屬，代申請大陸地區人民來臺探病、奔喪時，須先將相關表件（如
        旅行證申請書、保證書）填妥後，送交境管局櫃臺人員，由櫃臺人員作初步
        檢視，若發現文件不齊或填寫有誤，即時告知改正。其申請之應備文件已經
        明列如上，依現行申請審核作業，境管局承辦人員多憑實務經驗作書面審核
        ，針對所填資料及調閱前申請案資料仔細審核，當發現申請案中之親屬關係
        存疑時，即以書面通知要求被探人或代申請人詳予說明，依誠信原則審核，
        若符合情理，即許可發證；遇可疑案件，即函各縣、市警局查處，是境管局
        對於大陸地區人民申請來臺探病、奔喪時，顯非一經申請人提出申請之文件
        ，即予准許，完全作形式之調查，而係有實質探究申請案中親屬關係真實與
        否之權責，業經原審於八十九年六月十三日調查時傳訊證人即入出境管理局
        職員曾志聰到庭證稱：「（問現行大陸人民申請來台手續？）我們依據申請
        人所提出的資料、大陸地區之公證書、管區警員提出的對保資料受理申請。
        申請人申請後，我們的電子資料處理中心會將申請人的資料建檔，在分件給
        承辦人，承辦人依據所提出的聲請資料審核，若發現有可疑或資料不足的話
        ，會函請申請人補件，再經過承辦人依據電腦中心的資料加以審核，若發現
        確有可疑時，我們會為不宜入境之許可」等語可證，依前揭說明，被告甲○
        ○、乙○○以該親屬關係公證書等資料，於八十七年四月、十一月間分別向
        境管局申辦大陸地區人民陳細、郭熠二人來臺探親之行為，境管局對於渠
        間之親屬關係既有實質之調查權，非一經申請即有登載之義務，則被告乙○
        ○所為，即與刑法第二百十四條之構成要件不合。
五、綜上所述，被告甲○○、乙○○所辯尚非不實，應堪採信，所為均與上開偽造文
    書之犯罪構成要件不合。此外，復查無其他積極證據足證其有何公訴人所指之犯
    行，揆諸首揭說明，自應為被告等無罪之諭知。原審因為被告等無罪之判決，即
    無不當，公訴人上訴指摘原判決不當，非有理由，其上訴應予駁回。
據上論斷，應依刑事訴訟法第三百六十八條，判決如主文。
本案經檢察官沈世箴到庭執行職務。
中    華    民    國    八十九    年    十一        月      二十七      日
                              臺灣高等法院刑事第二十一庭
                                  審判長法  官  葉  騰  瑞
                                        法  官  黃  國  忠
                                        法  官  江  國  華
右正本證明與原本無異。
如不服本判決應於收受送達後十日內向本院提出上訴書狀，其未敘述上訴之理由者並
得於提起上訴後十日內向本院補提理由書（均須按他造當事人之人數附繕本）。
                                        書記官  吳  碧  玲
中    華    民    國    八十九    年    十二        月        一        日


司法院資訊處製作；財團法人民間司法改革基金會備份。
